臺灣高等法院臺南分院民事判決
110年度上易字第191號
上訴人即附  
帶被上訴人  陳宏曄  
訴訟代理人  陳澤嘉律師
            林子恒律師
            蔡翔安律師
被上訴人即  
附帶上訴人  黃水發  
訴訟代理人  陳中為律師
複  代理人  古富祺律師
上列當事人間請求清償借款事件，上訴人對於中華民國110年3月29日臺灣嘉義地方法院第一審判決（109年度重訴字第3號），提起上訴，被上訴人為附帶上訴，本院於111年1月20日言詞辯論終結，判決如下：
    主  文
原判決關於命上訴人給付新臺幣322萬元本金部分，自民國110年
7月20日起至清償日止，超過按年息百分之16計算之利息部分，
暨除確定部分外訴訟費用之裁判均廢棄。
上開廢棄部分，被上訴人在第一審之訴駁回。
其餘上訴及附帶上訴均駁回。 
第一（除確定部分外）、二審訴訟費用，關於上訴部分由上訴人負擔10分之9，餘由被上訴人負擔；關於第二審附帶上訴部分，由附帶上訴人負擔。
    事實及理由
壹、程序部分：
一、被上訴人即附帶上訴人黃水發（下稱黃水發）在原審起訴主張之事實為：其經營當舖業，上訴人即附帶被上訴人陳宏曄（下稱陳宏曄）於民國（下同）102年9月12日前來當舖借款新臺幣（下同）350萬元，約定利息為每月百分之2.5，陳宏曄並開立加計半年利息合計票面金額400萬元之借據及本票各1紙交付黃水發，作為借款證明及還款擔保，黃水發已如數交付借款。詎半年屆期後，陳宏曄未依約清償，且避不見面。嗣陳宏曄於108年6月5日再次前來借款，為清償前欠350萬元借款，陳宏曄遂再開立本金350萬元本票1紙，及自行計算至107年1月1日之利息350萬元本票1紙交付黃水發。然上開借款迄今仍未清償。為此，爰依消費借貸及票據之法律關係，請求陳宏曄應給付700萬元，及其中本金350萬元部分，自107年1月2日起至清償日止，按年息百分之20計算之利息。惟黃水發嗣於原審及本院審理中已就借款之經過，更正如後所述，核其所為更正並不涉及訴訟標的之變更追加，應屬補充或更正事實上之陳述，應予准許。
二、按不變更訴訟標的，而補充或更正事實上或法律上之陳述者
    ，非為訴之變更或追加；民事訴訟法第463條、第256條定有
    明文。本件黃水發於原審係依消費借貸及票據之法律關係，
    請求陳宏曄給付700萬元本息（見原審卷第70頁）；經原審
    判決陳宏曄部分敗訴後，陳宏曄就敗訴部分提起部分上訴，
    黃水發則提起附帶上訴。嗣黃水發於本院審理中，補充請求
    權基礎為依民法第474條消費借貸、票據法第22條第4項利益
    償還請求權及當舖業法第11條第2項、第20條第1項規定而為
    請求（見本院卷第181、241、259頁），核屬不變更訴訟標
    的而補充法律上之陳述，揆諸上揭規定，自非訴之變更或追
    加，合先敘明。
三、黃水發雖於本院更正起訴事實時，請求陳宏曄應給付700萬
    元，及其中350萬元本金部分，自107年1月2日起至清償日止
    ，按「年息百分之30」計算之利息（見本院卷第260頁）。
    然查，黃水發在原審僅請求按年息百分之20計算之利息（見
    原審卷第69頁），而其復未於本院擴張該部分起訴聲明，僅
    將按「年息百分之30」計算之利息數額依附帶上訴方式提出
    ，是本院於其附帶上訴部分加以審酌即可。
四、黃水發於本院主張：縱認本件借款無當舖業法之適用，則依
    400萬元本票條款第4條及借據條款第3條約定「屆清償日期
    未清償，以違約論，違約金每百元每逾一日以一角計算」，
    其自得請求陳宏曄給付按借款本金350萬元，依每百元每逾
    一日以一角計算之違約金，則其請求陳宏曄給付700萬元，
    仍屬有據云云（見本院卷第272頁）。按當事人不得於第二
    審訴訟程序提出新攻擊或防禦方法；民事訴訟法第447條第1
    項前段定有明文。本件黃水發於原審僅主張陳宏曄應給付本
    金及利息各350萬元（共700萬元），未曾提及陳宏曄應併給
    付違約金，堪認該部分屬新攻擊防禦方法之提出，並非對於
    在第一審已提出之攻擊防禦方法為補充；且黃水發於第一審
    即委任律師主張權利，其明知違約金之約定，卻未於第一審
    提出，難認無可歸責；此外經核亦無不許其提出，有何顯失
    公平之情。是以，黃水發主張其違約金之請求有民事訴訟法
    第255條第1項但書第2、3款、第256條及第447條第1項但書
    第3、5、6款規定之適用云云，洵無可採。至本院准許陳宏
    曄於本院提出自110年7月20日起之法定遲延利息應減至百分
    之16一節，此乃遵照修正後民法第205條之規定所當然，要
    難以此謂本院未公平對待兩造，附此說明。
貳、實體部分：　　　　
一、黃水發於原審起訴主張：
　㈠陳宏曄於102年7月至9月間分三次至黃水發經營之永吉當舖各
    借款100萬元、100萬元、150萬元，合計350萬元，均約定利
    息以每月百分之2.5計算(即年息百分之30)。第一、二次借
    款，陳建成陪同前來，由陳宏曄單獨向黃水發借款100萬元
    、100萬元，並由陳宏曄單獨簽立同額借據及本票予黃水發
    作為擔保，黃水發亦當場交付100萬元、100萬元現金予陳宏
    曄收受；第三次（即102年9月12日)借款，童翊盛陪同前來
    ，由陳宏曄單獨向黃水發借款150萬元，因陳宏曄累積借款
    次數及開票太多，故由陳宏曄連同前二次借款金額加計半年
    利息後，重新簽立400萬元之借據及本票各1紙予黃水發，作
    為借款證明及還款擔保，並由童翊盛擔任借據連帶保證人及
    本票共同發票人；陳宏曄前二次所開立100萬元、100萬元之
    借據及本票則當場作廢，黃水發並當場交付150萬元現金予
    陳宏曄收受，三次借款均未預扣利息。陳宏曄三次借款均未
    提供質當品作為擔保，事後既未依約給付利息，半年屆期後
    ，亦未清償借款本金，且避不見面。嗣於108年6月5日，陳
    宏曄又前來永吉當舖借款，因前欠借款未還，黃水發不願再
    出借，陳宏曄為表示償還誠意，遂當場開立本金350萬元之
    本票1紙，及自行計算至107年1月1日之利息350萬元本票1紙
    ，並於本票背面分別書立「本金，108年6月5日」、「利息
    ，107年1月1日」等文字，交予黃水發作為還款之擔保。因
    陳宏曄就上開債務仍未清償，爰依民法第474條消費借貸、
    票據法第22條第4項利益償還請求權及當舖業法第11條第2項
    、第20條第1項規定，請求陳宏曄應給付700萬元，及其中35
    0萬元本金部分，自107年1月2日起至清償日止，按年息百分
    之30計算之利息（以上為更正後之起訴事實，原審起訴請求
    年息百分之20，於本院始主張請求年息百分之30），並請求
    擇一為黃水發勝訴之判決。
　㈡又原審漏未審酌本件借款利率應適用當舖業法所定之年息百
    分之30，逕以民法第205條最高利率年息百分之20計算利息
    ，自有違誤。況縱如原審判決所認定黃水發得請求返還之借
    款本金僅322萬元，則依當舖業法第11條第2項所定最高利率
    年息百分之30計算，自102年9月13日起至107年1月1日止之
    利息共415萬3,800元(計算式：322萬元×30%×4.3年＝415萬3,
    800元)，扣除童翊盛所稱其曾幫陳宏曄拿20萬元利息償還黃
    水發，及陳宏曄主張已給付利息48萬元，則陳宏曄上開期間
    尚欠之利息仍為395萬3800元或367萬3800元，均高於兩造所
    約定之利息350萬元（黃水發就上開期間之利息，已與陳宏
    曄約定僅需給付350萬元），是黃水發請求陳宏曄給付上開
    期間之利息350萬元，自屬有據。原判決逕依法定最高利率
    年息百分之20計算上開期間之利息為276萬9,200元，扣除陳
    宏曄委託童翊盛償還之利息20萬元，僅判准陳宏曄應給付上
    開期間之利息256萬9,200元，駁回其餘93萬0,800元之請求(
    計算式：350萬元－256萬9,200＝93萬0,800元)，顯有違誤，
    為此就上開數額即利息93萬0,800元部分提起附帶上訴。
  ㈢原審僅判命陳宏曄應給付578萬9,200元本息（計算式：本金3
    22萬元+利息256萬9,200元＝578萬9,200元），駁回黃水發其
    餘請求，顯有不當，為此提起附帶上訴（黃水發於原審起訴
    請求陳宏曄應給付700萬元，及其中350萬元本金部分，自10
    7年1月2日起至清償日止，按年息百分之20計算之利息；原
    審判命陳宏曄應給付578萬9,200元，及其中322萬元本金部
    分，自107年1月2日起至清償日止，按年息百分之20計算之
    利息，駁回黃水發其餘請求，就駁回部分，黃水發僅就利息
    中93萬0,800元部分提起附帶上訴，其餘敗訴部分，未據聲
    明不服，業已確定）。並附帶上訴聲明：1.原判決關於駁回
    附帶上訴人後開第二項之訴部分廢棄。2.附帶被上訴人應再
    給付附帶上訴人93萬0,800元。至原審判命陳宏曄應給付578
    萬9,200元本息部分，則無不當；爰答辯聲明：上訴駁回。
    　　 
二、陳宏曄則以：
　㈠黃水發提出400萬元借據及本票，欲證明有出借350萬元本金
    予陳宏曄，陳宏曄否認收受該筆借款，且二者金額不符，黃
    水發應就確有交付借款予陳宏曄負舉證責任。又證人陳建成
    、童翊盛與陳宏曄同為向黃水發借貸之借款人，對於本件債
    務有利害關係，渠等於偵查中之證述，不足採信。另系爭二
    紙各350萬元之本票，係陳宏曄遭脅迫而簽立，且為無效票
    據，均不得作為黃水發對陳宏曄有700萬元債權之證明。
　㈡實則，陳宏曄僅於102年9月12日向黃水發借款100萬元(預扣8
    萬元利息，實拿92萬元)，102年9月12日以後分別再向黃水
    發借款50萬元(預扣4萬元利息，實拿46萬元)，及150萬元(
    預扣12萬元利息，實拿138萬元)，累計借款本金276萬元，
    並無黃水發所稱借款本金為350萬元之情事。
　㈢以借款本金276萬元為依據，計算自102年9月13日起至107年1
    月1日止，按年息百分之20計算之利息，再扣除陳宏曄已清
    償之利息48萬元，陳宏曄就上開期間之利息僅需給付189萬3
    ,600元（計算式：276萬元×20%×4.3年-48萬元＝189萬3,600
    ）。復因應修正後民法第205條規定，自110年7月20日起之
    法定最高利率不得逾百分之16，故黃水發得請求之借款利息
    ，應區分為自107年1月2日起至110年7月19日止，按年息百
    分之20計算利息，及自110年7月20日起至清償日止，按年息
    百分之16計算利息。是陳宏曄應清償之本金為276萬元，利
    息為自102年9月13日起至107年1月1日止之利息189萬3,600
    元，以上合計465萬3,600元（計算式：276萬元＋189萬3,600
    ＝465萬3,600元），及本金276萬元部分，自107年1月2日起
    至110年7月19日止，按年息百分之20計算之利息，暨本金27
    6萬元部分，自110年7月20日起至清償日止，按年息百分之1
    6計算之利息；黃水發逾此部分之請求為無理由。
　㈣再者，黃水發並非永吉當舖登記負責人，即非當舖業者；陳
    宏曄歷次借款更未交付質當品以為擔保，故兩造間僅為一般
    消費借貸關係，並無當舖業法之適用。黃水發主張應依當舖
    業法第11條第2項規定，按年息百分之30計算利息，為無理
    由。
　㈤原審判命陳宏曄應給付黃水發578萬9,200元本息，顯有違誤
    ，為此提起上訴（原審判命陳宏曄應給付578萬9,200元，及
    其中322萬元本金部分，自107年1月2日起至清償日止，按年
    息百分之20計算之利息，陳宏曄僅就命其給付超過465萬3,6
    00元部分，及超過276萬元本金部分，自107年1月2日起至11
    0年7月19日止，按年息百分之20計算之利息，暨超過276萬
    元本金部分，自110年7月20日起至清償日止，按年息百分之
    16計算之利息部分提起上訴，其餘敗訴部分，未據聲明不服
    ，業已確定）。並上訴聲明：1.原判決命上訴人給付超過46
    5萬3,600元，及超過276萬元本金部分，自107年1月2日起至
    110年7月19日止，按年息百分之20計算之利息，暨超過276
    萬元本金部分，自110年7月20日起至清償日止，按年息百分
    之16計算之利息部分均廢棄（按陳宏曄上訴真意修正如上）
    。2.上開廢棄部分，被上訴人在第一審之訴駁回。至原審就
    超過578萬9,200元本息部分，判決駁回黃水發之請求，洵屬
    正當，黃水發就此提起附帶上訴再為請求，為無理由。並附
    帶上訴答辯聲明：附帶上訴駁回。
三、兩造不爭執之事實：
  ㈠黃水發經營當舖業，開設名稱為「永吉汽車當舖」（於本判
    決均稱永吉當舖）之商號。
  ㈡陳宏曄承認共向黃水發借款四次，借款金額分別為100 萬元
    、50萬元及150萬元，並於108年6月5日第四次向黃水發借款
    8萬餘元。
  ㈢陳宏曄於108年5月30日以LINE通訊軟體與黃水發聯繫，表示
    欲以玉珮佛像向黃水發借款，嗣於108年6月5日陳宏曄即至
    黃水發經營之當舖，請黃水發向其他當舖贖回陳宏曄先前典
    當之物品，陳宏曄並再向黃水發借款（惟就借款金額兩造有
    爭執）。
  ㈣陳宏曄於102年9月12日開立面額400萬元之借據及本票各一紙
    予黃水發。嗣於108年6月5日再開立兩紙面額各350萬元之本
    票（號碼CH496368、CH496369號）交付黃水發。
  ㈤黃水發所持有陳宏曄開立之兩紙面額各350 萬元本票，均未
    記載發票日，為無效票據。黃水發所持有陳宏曄開立之400
    萬元本票，已罹於本票3年請求權時效，陳宏曄已主張時效
    抗辯，拒絕給付。
  ㈥陳宏曄所開立兩紙面額各350萬元之本票，陳宏曄於其中一紙
    本票背面記載「利息，107年1月1日」，於另一紙本票背面
    記載「本金，108年6月5日」。
  ㈦陳宏曄前向臺灣嘉義地方檢察署（下稱嘉義地檢署）對黃水
    發提出妨害自由告訴，業經該署以108 年度偵字第7243號為
    不起訴處分確定。
  ㈧黃水發前向嘉義地檢署對陳宏曄及童翊盛提出誣告、詐欺取
    財、偽證罪之告訴，亦經該署以109 年度偵字第6751號為不
    起訴處分確定。
四、本件爭點：
  ㈠黃水發主張：陳宏曄於102年7月至9月間，分別向其借款100
    萬元、100萬元、150萬元，共350萬元，其已如數交付，並
    未預扣利息，是否可採？
  ㈡陳宏曄抗辯：其於102年9月12日及該日之後，共向黃水發借
    款100萬元、50萬元、150萬元，合計300萬元，扣除預扣利
    息8萬元、4萬元、12萬元，合計24萬元，黃水發實際交付借
    款本金276萬元，是否可採？
  ㈢陳宏曄上訴主張：其僅向黃水發借款本金276 萬元，因應民
    法第205 條最高利率之修正，故其應給付黃水發之利息為自
    102年9月13日起至107年1月1日止之利息189 萬3,600元（計
    算式：按本金276萬元計算，自102年9月13日起至107年1月1
    日止，按年息百分之20計算之利息，扣除陳宏曄先前已給付
    之利息48萬元，即每月利息24萬元，已付2個月，276萬元×2
    0%×4.3年-48萬元＝189萬3,600元），及276萬元本金部分，
    自107年1月2日起至110年7月19日止，按年息百分之20計算
    之利息，暨自110年7月20日起至清償日止，按年息百分之16
    計算之利息，是否有據？
五、得心證之理由：
  ㈠陳宏曄於102年7月至9月間，分別向黃水發借款100萬元、100
    萬元、150萬元，共350萬元，黃水發均預扣首月利息各8萬
    元、8萬元、12萬元，共28萬元，實際交付借款本金322萬元
    ：
  1.黃水發主張陳宏曄於102年7月至9月間先後向其借款100萬元
    、100萬元、150萬元，共350萬元，均未預扣利息（見本院
    卷第260頁）。陳宏曄則抗辯其於102年9月12日及該日之後
    ，分別向黃水發借款100萬元、50萬元、150萬元，共300萬
    元，扣除預扣利息8萬元、4萬元、12萬元，共24萬元，黃水
    發實際交付借款本金276萬元（見本院卷第133頁）。依兩造
    上開陳述互核以觀，陳宏曄對於其有向黃水發借款，且已收
    到借款一節並不爭執，有爭執者僅借款之時間為何？陳宏曄
    借款之金額為350萬元或300萬元？及黃水發有無預扣利息？
　2.審諸黃水發就350萬元之借款經過陳稱：陳宏曄於102年7月
    至9月間，分三次向黃水發借款，金額分別為100萬元、100
    萬元、150萬元，合計350萬元；各次借款情形為：第一、二
    次借款，均由陳建成陪同，由陳宏曄單獨向黃水發借款100
    萬元、100萬元，並由陳宏曄單獨簽立同額之借據及本票予
    黃水發作為擔保，黃水發當場交付100萬元、100萬元現金予
    陳宏曄收受。第三次（即102年9月12日）借款，則係由童翊
    盛陪同前來，仍由陳宏曄單獨向黃水發借款150萬元，因陳
    宏曄累積借款次數及開票太多，故由陳宏曄連同前二次借款
    金額及加計半年利息（約定月息百分之2.5）後，重新簽立4
    00萬元之借據及本票各一紙予黃水發作為擔保，並由童翊盛
    擔任借據連帶保證人及本票共同發票人，陳宏曄前二次所開
    立各100萬元之借據及本票則當場作廢，黃水發並當場交付1
    50萬元現金予陳宏曄收受。詎陳宏曄事後未依約給付利息，
    亦未清償借款本金，且避不見面。嗣於108年6月5日，陳宏
    曄又前來永吉當舖借款，因前欠借款未還，黃水發不願再出
    借，陳宏曄為表示償還誠意，遂當場開立本金350萬元本票1
    紙，及自行計算至107年1月1日之利息350萬元本票1紙，陳
    宏曄並於本票背面分別書立「本金，108年6月5日」、「利
    息，107年1月1日」之文字，交付黃水發作為還款之擔保（
    見本院卷第259至260頁）；核與黃水發所持有陳宏曄於102
    年9月12日簽發之400萬元借據、本票，及於108年6月5日簽
    發之兩紙各350萬元本票之情確屬相符（見司促卷第12至15
    頁），足見黃水發上開所述（除有無預扣利息及利息之約定
    外），尚非無據。
　3.參以陳宏曄於偵查中自承：我於100、101年間向黃水發借款
    350萬元，我表弟童翊盛、介紹人陳建成在場，我分三次向
    黃水發拿錢，第一次借100萬元，實拿92萬元，第二次借200
    萬元，實拿184萬元，第三次借50萬元，實拿46萬元等語（
    見嘉義地檢署108交查2343卷妨害自由等案件第75至76頁）
    。核與證人童翊盛於偵查中證稱：陳宏曄做生意需要週轉，
    我有陪陳宏曄去向黃水發借款，共3次，沒有其他人在場，
    第1次借100萬元，預扣8萬元利息，只拿92萬元，第2次借15
    0萬元，預扣12萬元利息，只拿138萬元，第3次借100萬元，
    預扣8萬元利息，只拿92萬元，黃水發還要求我擔保，並在
    本票、借據上簽名、按指印等語（見嘉義地檢署108交查234
    3卷妨害自由等案件第121頁）；堪認二人就借款次數三次及
    借款金額共350萬元所述一致。是陳宏曄向黃水發所貸之借
    款金額為350萬元，較接近真實而可採信。　
  4.佐以陳宏曄於102年9月12日簽發之本票、借據，其本票票面
    金額為400萬元，借據亦載明「茲收到借款新台幣肆佰萬元
    整」，另陳宏曄所簽發其中一紙面額350萬元之本票，陳宏
    曄於該本票背面書寫「本金，108年6月5日」之文字，堪認
    係陳宏曄於108年6月5日為確認本金之數額而簽發。足徵黃
    水發主張陳宏曄於102年7月至9月間共向其借款350萬元，加
    計半年利息，故開立票面金額400萬元之借據及本票各一紙
    交付黃水發，與一般借貸常情尚屬相符，而可採信。是兩造
    於102年7月至9月間成立之消費借貸關係，其借貸金額為350
    萬元，堪以認定。陳宏曄辯稱其僅向黃水發借貸300萬元云
    云，不足憑採。
　5.至陳宏曄向黃水發借款之時間，黃水發主張係102年7月至9
    月間；陳宏曄先稱係102年9月12日及該日之後（見本院卷第
    133頁），後於本院言詞辯論時則改稱：102年9月12日之前
    有借100萬元、50萬元，第三次是102年9月12日，共借300萬
    元（見本院卷第283頁），是陳宏曄既已自認三次借款時間
    均在102年9月12日以前，與黃水發主張之借款時間102年7月
    至9月間，並無違背。從而，陳宏曄向黃水發三次借款之時
    間為102年7月至9月間，亦堪認定。
  6.而觀諸證人童翊盛於偵查中證稱：陳宏曄做生意需要週轉，
    我有陪陳宏曄去向黃水發借款，共3次，沒有其他人在場，
    第1次借100萬元，預扣8萬元利息，只拿92萬元，第2次借15
    0萬元，預扣12萬元利息，只拿138萬元，第3次借100萬元，
    預扣8萬元利息，只拿92萬元，黃水發還要求我擔保，並在
    本票、借據上簽名、按指印等語（見嘉義地檢署108交查234
    3卷妨害自由等案件第121頁）；及證人陳建成於偵查中證稱
    ：我只有陪陳宏曄去向黃水發借款過1次，借100萬元，一個
    月利息8萬元，實拿92萬元等語（見嘉義地檢署108交查3101
    卷妨害自由等案件第121頁），二人就黃水發有預扣利息及1
    00萬元之預扣利息為8萬元一節，證述相合，審諸一般民間
    貸放款項，多有預扣利息之陋習，且上開證人就預扣利息之
    數額證述一致，渠等與黃水發間復無特殊仇隙，足認渠等之
    證述可信為真實。是陳宏曄上開三次借款，黃水發均有預扣
    首月利息各8萬元、8萬元、12萬元，至堪認定。從而，陳宏
    曄於借款350萬元時，黃水發已預扣利息28萬元（8萬元+8萬
    元+12萬元＝28萬元），實際僅交付322萬元本金（350萬元-2
    8萬元＝322萬元）之情，洵堪認定。黃水發主張其未預扣利
    息，實際交付借款本金350萬元，及陳宏曄主張預扣利息後
    ，黃水發實際交付借款本金276萬元（300萬元-24萬元＝276
    萬元）云云，均不足採信。
　㈡本件借款利率無當舖業法第11條第2項年息百分之30之適用，
    應適用修正前後民法第205條之規定：
  1.黃水發主張陳宏曄係向其經營之永吉當舖借款，約定月息百
    分之2.5，即年息百分之30，未逾當舖業法第11條第2項規定
    之利率上限年息百分之30，是本件借款利息應按年息百分之
    30計算云云（見本院卷第266至267頁）。惟按當舖業指依本
    法申請許可，專以經營質當為業之公司或商號。持當人指以
    動產為擔保，向當舖業借款之人。質當指持當人以動產為擔
    保，並交付於當舖業，向其借款、支付利息之行為；當舖業
    法第3條第1、3、4款定有明文。是以借款人須以動產為擔保
    ，並將之交付於當舖業，以此向當舖業借款、付息，始有當
    舖業法之適用。本件陳宏曄向黃水發借款350萬元時，並未
    提供任何質當品作為擔保，此為兩造所不爭（見本院卷第26
    0頁），陳宏曄顯非持動產為擔保而向當舖業者借款之持當
    人；縱陳宏曄收受借款之地點係在永吉當舖，亦難認本件借
    款有當舖業法第11條規定之適用。從而，本件無當舖業法第
    11條第2項最高利率年息百分之30之適用，而應回歸適用民
    法之規定。是黃水發前開主張，尚屬無由。
　2.次按110年1月20日修正公布之民法第205條規定：「約定利
    率，超過週年百分之十六者，超過部分之約定，無效」，並
    自110年7月20日起施行。又依民法債編施行法第10條之1規
    定，於民法債編修正施行前約定之利息債務，僅於修正施行
    後發生之利息，有修正後民法第205條規定之適用，於修正
    施行前發生之利息債務，仍應適用修正前民法第205條「約
    定利率，超過週年百分之二十者，債權人對於超過部分之利
    息，無請求權」之規定。查陳宏曄向黃水發借款，依前述借
    款100萬元預扣利息8萬元，借款150萬元預扣利息12萬元計
    算，其月息為8分（依此計算兩造約定之利息為月息8分，8
    萬元/100萬元＝12萬元/150萬元＝0.08＝8%，即月息8分），換
    算年息為百分之96，已逾民法第205條修正前、後最高利率
    年息百分之20、百分之16之限制；依前開規定，就110年7月
    19日以前超過年息百分之20，110年7月20日以後超過年息百
    分之16之利息部分，自屬無請求權，或無效，黃水發均不得
    請求。黃水發主張上開借款之利息，兩造約定為每月百分之
    2.5（即2.5%＝月息2.5分，換算年息為百分之30，0.025×12
    月＝0.3），不足憑採。
　㈢黃水發得向陳宏曄請求之金額，為借款本金322萬元，及自10
    2年9月13日起至107年1月1日止，按年息百分之20計算之利
    息，自107年1月2日起至110年7月19日止，按年息百分之20
    計算之利息，暨自110年7月20日起至清償日止，按年息百分
    之16計算之利息：
  1.觀諸陳宏曄所簽發其中一紙350萬元之本票（票號496369）
    ，陳宏曄既於本票背面書寫「利息，107年1月1日」之文字
    （見司促卷第14至15頁），堪認黃水發主張陳宏曄係計算自
    102年9月13日起至107年1月1日止之利息，而簽發上開本票
    作為清償之擔保，可信為真實。又陳宏曄亦均以107年1月1
    日作為計算各段利息之分界點，是黃水發上開主張，堪可採
    信。
　2.次按陳宏曄於102年7月至9月間共向黃水發借款350萬元，黃
    水發預扣利息後，實際交付借款本金322萬元，已如前述。
    又依修正前、後民法第205條規定，其最高利率限制分別為
    年息百分之20、百分之16。從而，黃水發得向陳宏曄請求之
    金額，為借款本金322萬元，及自102年9月13日起至107年1
    月1日止，按年息百分之20計算之利息，計276萬9,200元（
    計算式：自102年9月13日起至107年1月1日止，期間4年3月1
    9日，約4.3年，322萬元×20%×4.3年＝276萬9,200元），以上
    本息合計598萬9,200元，及借款本金322萬元部分，自107年
    1月2日起至110年7月19日止，按年息百分之20計算之利息，
    暨自110年7月20日起至清償日止，按年息百分之16計算之利
    息。
　3.陳宏曄固辯稱其借款後已償還利息48萬元云云（見本院卷第
    133頁），惟為黃水發所否認，陳宏曄復未就此舉證以實其
    說，自難採信。惟據證人童翊盛於偵查中證稱：有2次的利
    息，是我幫陳宏曄拿10萬元現金到黃水發家裡給他，共20萬
    元等語（見嘉義地檢署108交查2343卷妨害自由等案件第121
    頁），堪信陳宏曄就上開借款確曾清償20萬元利息。是黃水
    發得請求之金額，應扣除上開已清償之利息20萬元。至黃水
    發主張陳宏曄一個月應給付予黃水發之利息為28萬元，與童
    翊盛二次轉交利息各10萬元之數額不符云云；然查，陳宏曄
    係分三次借款，故陳宏曄非無可能係按已借貸之款項給付利
    息，況陳宏曄因無力全額清償利息，遂為部分清償，亦與借
    款人之經濟窘境無違。是黃水發主張陳宏曄並未清償上開利
    息20萬元云云，尚難憑採。
　4.從而，黃水發依消費借貸之法律關係，請求陳宏曄給付借款
    本金322萬元，及自102年9月13日起至107年1月1日止之利息
    ，計276萬9,200元，再扣除陳宏曄已清償之利息20萬元，以
    上合計578萬9,200元，及借款本金322萬元部分，自107年1
    月2日起至110年7月19日止，按年息百分之20計算之利息，
    暨自110年7月20日起至清償日止，按年息百分之16計算之利
    息，為有理由，其逾此範圍之請求，則屬無據。
六、綜上所述，黃水發依消費借貸之法律關係，請求陳宏曄給付
    578萬9,200元，及其中322萬元本金部分，自107年1月2日起
    至110年7月19日止，按年息百分之20計算之利息，暨自110
    年7月20日起至清償日止，按年息百分之16計算之利息，為
    有理由，逾此範圍之請求，即屬無據。原審就超過上開應准
    許部分（即原審判命陳宏曄應給付自110年7月20日起至清償
    日止，按年息百分之20計算之利息，其超過年息百分之16部
    分），因未及審酌修正後民法第205條自110年7月20日起施
    行，自110年7月20日起至清償日止之利息，應按年息百分之
    16計算，而為陳宏曄敗訴之判決，尚有未洽。陳宏曄上訴意
    旨指摘原判決此部分不當，求予廢棄改判，為有理由，應由
    本院予以廢棄改判如主文第2項所示。至上開應准許部分，
    原審判命陳宏曄給付，核無違誤，陳宏曄上訴意旨指摘原判
    決不當，為無理由，應駁回其上訴。又黃水發提起附帶上訴
    請求陳宏曄再給付93萬0,800元部分，亦屬無據，黃水發附
    帶上訴意旨指摘原判決此部分不當，求予廢棄改判，為無理
    由，應駁回其附帶上訴。
七、黃水發雖另依票據法第22條第4項利益償還請求權，請求陳
    宏曄給付款項。惟查，票據法第22條第4項規定：「票據上
    之債權，雖依本法因時效或手續之欠缺而消滅，執票人對於
    發票人或承兌人，於其所受利益之限度，得請求償還」。此
    利益償還請求權雖非票據上之權利，然係因票據而生，故執
    票人之票據上權利，須曾有效存在，因時效或手續之欠缺而
    消滅，始足當之。倘該票據因欠缺票據之形式要件而自始無
    效，即無票據上之權利，自無利益償還請求權（最高法院10
    1年度台上字第1677號判決意旨參照）。查黃水發雖持有陳
    宏曄開立之二紙面額各350萬元之本票，然該二紙本票均未
    記載發票日，屬無效票據，為兩造所不爭（見本院卷第286
    頁），依票據法第125條第1項第7款、第11條第1項規定，該
    二紙本票為無效，陳宏曄就該二紙本票自無利益償還請求權
    可言。是黃水發此部分主張為無理由，併此說明。
八、本件事證已臻明確，兩造其餘之攻擊或防禦方法及所用之證
    據，經本院斟酌後，認為均不足以影響本判決之結果，爰不
    逐一論列，附此敘明。
九、據上論結，本件上訴為部分有理由，部分無理由，附帶上訴
    為無理由，依民事訴訟法第450條、第449條第1項、第79條
    、第78條，判決如主文。
中　　華　　民　　國　　111 　年　　2 　　月　　17　　日
                  民事第四庭    審判長法　官  張世展

                                      法　官  洪挺梧

                                      法　官  黃佩韻
上為正本係照原本作成。
不得上訴。
中　　華　　民　　國　　111 　年　　2 　　月　　17　　日
                                      
　　　　　　　　　　　　　　　　　　　書記官  黃玉秀